【裁判字號】    95,上易,33
【裁判日期】    951107
【裁判案由】    清償借款等
【裁判全文】
臺灣高等法院民事判決                  95年度上易字第33號
上  訴  人    丁○○
訴訟代理人    顏文正律師
複  代理人    楊沛生律師
被  上訴人    丙○○
上列當事人間因清償借款等事件，上訴人對於中華民國94年11月
11日台灣士林地方法院93年度重訴字第282號第一審判決提起上
訴，本院於95年10月24日言詞辯論終結，判決如下：
  主  文
上訴駁回。
第二審訴訟費用由上訴人負擔。
  事實及理由
甲、程序方面：
    按「訴之變更或追加，非經他造同意，不得為之。但第255
    條第1項第2款至第6款情形，不在此限」，民事訴訟法第446
    條第1項定有明文。又按所謂「請求之基礎事實同一，係指
    變更或追加之訴與原訴之主要爭點有其共同性，各請求利益
    之主張在社會生活上可認為同一或關連，而就原請求之訴訟
    及證據資料，於審理繼續進行在相當程度範圍內具有同一性
    或一體性，得期待於後請求之審理予以利用，俾先後兩請求
    在同一程序得加以解決，避免重複審理，進而為統一解決紛
    爭者」。查上訴人原起訴主張被上訴人應返還借款之法律關
    為消費借貸，嗣於本院追加不當得利之請求權，前後二請求
    之基礎事實均為被上訴人有欠款並有還款之義務，兩者具有
    關連性，且訴訟之證據資料並無不同，於後一請求之審理程
    序亦可利用，並不影響訴訟之進行及被上訴人訴訟權之保障
    ，且可避免重複審理，統一解決紛爭，是依民事訴訟法第44
    6條第1項但書及第255條第1項第2款「請求之基礎事實同一
    者」之規定，上訴人所為訴之追加，自屬合法，應予准許，
    合先敘明。
乙、實體方面：
一、上訴人起訴主張：被上訴人於民國（下同）93年8月31日向
    上訴人借款新台幣（下同）650,000 元，約定借款期間為1
    個月，上訴人為此向訴外人吳金展調現，並請吳金展直接將
    款項匯入被上訴人帳戶內，惟屆期經上訴人向被上訴人催討
    未果。為此，依據消費借貸之法律關係，訴請被上訴人應給
    付上訴人650,000元，及自起訴狀繕本送達之翌日起至清償
    日止，按年息5%計算之利息。原審就該部分為上訴人敗訴之
    判決，上訴人不服，提起上訴，並於本院為前開訴之追加，
    聲明：(一)原判決不利於上訴人部分廢棄。(二)上開廢棄部分，
    被上訴人應給付上訴人650,000元，及自起訴狀繕本送達之
    翌日起至清償日止，按年息5%計算之利息。(三)第一、二審訴
    訟費用由被上訴人負擔。
二、被上訴人則以：上訴人委由吳金展匯款650,000元至被上訴
    人帳戶，乃因持有被上訴人所簽發支票，為維持被上訴人信
    用所為，並自行兌現支票取款，故該匯款原因非出於借款，
    所兌現之款項亦係出於賭債關係而取得，不得因此變更為借
    貸關係而請求返還等語，資為抗辯，並於本院聲明：(一)上訴
    駁回。(二)訴訟費用由上訴人負擔。
三、兩造不爭之事實：
    (一)上訴人於93年8月31日請吳金展匯款650,000元至被上訴人
      之甲存（支票）帳戶。
    (二)上開款項在被上訴人之支票帳戶內，用以支付由被上訴人
      簽發，發票日93年8月31日，票號AA0000000，面額為650,
      000元之支票，其提示人為黃真煜。
    (三)被上訴人於93年8月底，正以其所有之台北縣淡水鎮○○
      街29巷36號房地向銀行辦理貸款中，嗣於93年9月6日完成
      設定登記並核撥貸款。
四、兩造爭執要旨：(一)本件上訴人是否得依消費借貸之法律關係
    請求被上訴人給付65萬元之本息？(二)又上訴人是否得依不當
    得利之法則向被上訴人請求給付上述之金額？茲分述之：
    (一)本件上訴人不得依借貸關係向被上訴人請求給付65萬元：
      主張其與被上訴人間，有消費借貸法律關係，而委由訴外
      人吳金展匯款於93年8月31日匯款65萬元至被上訴人帳戶
      中以交付借款，而請求清償一項，雖據上訴人提出匯款申
      請書為證，然此為被上訴人所否認，並陳明與上訴人並不
      相識，亦不知此匯款之事，是由甲○○與原審共同被告乙
      ○○自行與上訴人商議等語（原審卷二第114頁）。而上
      訴人對被上訴人稱2人原不相識一節，亦未有爭執，考之
      消費借貸法律關係為契約之一種，務需當事人間意思表示
      合致方能成立，本件上訴人與被上訴人既不相識，顯已無
      從合意成立消費借貸法律關係，而社會上匯款之原因多端
      ，非必基於消費借貸而為，究不得僅因上訴人委由第三人
      匯款之行為，逕認上訴人與被上訴人間成立消費借貸契約
      。縱認2人本非陌生，上訴人就所主張消費借貸契約關係
      合意成立之事實並未舉證，亦屬無據，是上訴人本於消費
      借貸契約法律關係請求被上訴人清償借款，不能遽採。況
      參照上開吳金展匯款當日，鄭美麗配偶黃真煜即提示兌現
      由被上訴人所簽發之同額支票1紙，亦經原審法院向臺北
      縣淡水信用合作社函查據覆無誤（見原審卷二第154頁）
      ，可知該筆匯款目的在使黃真煜所持被上訴人支票兌現。
      再參照甲和解書上載有以被上訴人所有房屋貸款事實並自
      93 年9月5日後之債務甲○○不負責等情，顯示甲和解書
      簽立時間，應在欲以甲○○所有房地抵押貸款償債之際，
      此稽之上訴人亦陳稱原係被上訴人將權狀交付由其辦理貸
      款，事經甲○○知悉後，欲改向匯豐銀行辦理貸款等情（
      見原審卷二第108頁），堪認斯時確如被上訴人所稱，乃
      適逢雙方洽商欲以被上訴人名義向銀行貸款償債期間，上
      訴人乃為維持被上訴人票據債信，以利貸款償債之實現，
      而自行匯款過票，更不能認為有上訴人所主張之消費借貸
      關係存在，其於此請求清償借款本金及法定遲延利息，要
      屬無據。
    (二)上訴人亦不得依不當得利之法則請求被上訴人給付65萬元
      。
      按主張不當得利之原告，係因自己之行為致造成原由其掌
      控之財產發生主體變動，則因該財產變動本無法律上原因
      之消極事實舉證困難所生之危險，自應歸諸原告，始得其
      平。是上訴人自應就被上訴人收受65萬元缺乏法律上之原
      因，負舉證證明之責。上訴人主張因被上訴人在原審指稱
      上開借貸係乙○○或甲○○在處理的等語，惟經法院傳訊
      該二人均稱未代為處理，足見該項款有誤（錯誤），被
      上訴人即有不當得利之情形（見本院卷第74頁），爰依不
      當得利關係請求被上訴人返還云云，經查上訴於93年8月
      31日囑吳金展電65萬元至被上訴人帳戶並於同年月日被
      黃真煜持被上訴人簽發之支票提領之事實，有台北縣淡水
      信用合作社00-000000-0被上訴人交易明信表及支票影本
      附卷可稽（見原審卷(二)第122、155頁），被上訴人對此事
      實並不爭執，上訴人並非將該筆金額借貸與被上訴人，也
      非贈與等行為。上訴人主張其因錯誤將上開款項入被上
      訴人帳戶所致，被上訴人竟獲此項金額而使被上訴人所簽
      發之支票票款得以兌現，不致退票，亦即使其65萬元票款
      債務消滅，受有利益，上訴人則受有損害。縱令屬實，惟
      查錯誤之意思表示其撤銷權自意思表示後經過一年而消滅
      ，民法第90條定有明文，本件上訴人所指錯誤之思表示發
      生於93年8月31日，迄今已逾二年，仍未見上訴人有舉證
      證明撤銷上開錯誤款65萬元之意思表示，其撤銷權已因
      一年除斥期間經過而不得行使，被上訴人取得前述65萬元
      即非不當得利，上訴人依不當得利請求被上訴人返還65萬
      元，亦嫌無據，不應准許。
五、綜上所述，本件上訴人依借貸及不當得利之法則求為判命被
    上訴人給付65萬元本息，尚非有據，不應准許，原審判決上
    訴人此部分敗訴，核無不合，上訴論旨，仍執陳詞，斤斤指
    摘原判決不當，聲明廢棄改判，為無理由，應予駁回上訴。
六、據上論結，本件上訴為無理由，依民事訴訟法第449條第1項
    、第78條，判決如主文。
中    華    民    國    95    年    11    月     7    日
                      民事第四庭
                          審判長法  官  張劍男
                                法  官  彭昭芬
                                法  官  郭松濤
正本係照原本作成。
不得上訴。
中    華    民    國    95    年    11    月     8    日
                                書記官  方素珍


司法院資訊處製作；財團法人民間司法改革基金會備份。
